臺灣高等法院民事判決
109年度上字第132號
上  訴  人  陳惠質  

訴訟代理人  高毓謙律師
被 上訴 人  國泰世華商業銀行股份有限公司

法定代理人  郭明鑑  
訴訟代理人  陳威駿律師
複 代理 人  宋穎玟律師
上列當事人間請求損害賠償事件，上訴人對於中華民國108年11
月22日臺灣臺北地方法院108年度訴字第1920號第一審判決提起
上訴，本院於109年7月21日言詞辯論終結，判決如下：
    主  文
上訴駁回。
第二審訴訟費用由上訴人負擔。
    事實及理由
一、按當事人對於第一審判決不服之程度，及應如何廢棄或變更
    之聲明，依民事訴訟法第438條第1項第3款雖應表明於上訴
    狀，然其聲明之範圍，至第二審言詞辯論終結時為止，得擴
    張或變更之，此不特為理論所當然，即就同法於第二審程序
    未設與同法第473條第1項同樣之規定，亦可推知。本件上訴
    人係起訴請求被上訴人給付新臺幣（下同）483萬元本息，
    及刊登道歉啟事。原審判決駁回上訴人之請求，上訴人不服
    ，僅就原判決駁回其請求200萬元本息及刊登道歉啟事部分
    ，提起一部上訴，嗣擴張上訴聲明求為廢棄原判決，並判命
    如其第一審訴之聲明所為請求。揆諸前開說明，應予准許。
     
二、本件上訴人主張：伊於民國104年5月20日、106年5月24日為
    訴外人家翔管理顧問有限公司（下稱家翔公司）向被上訴人
    之借款擔任連帶保證人。嗣被上訴人以家翔公司未依約如期
    還款為由，對伊之財產聲請假扣押，經臺灣臺北地方法院（
    下稱臺北地院）以106年度司裁全字第2481號裁定（下稱系
    爭假扣押裁定）准許被上訴人對伊之財產於600萬元範圍內
    為假扣押，被上訴人並據之就伊所有之門牌號碼臺北市○○區
    ○○○路0段000號之3地下層建物及坐落土地所有權應有部分（
    下稱新生房地）聲請假扣押執行(下稱系爭假扣押執行程序)
    ，經伊提出異議、抗告後，始經本院以107年度抗字第272號
    裁定（下稱272號裁定）廢棄臺北地院駁回伊異議之裁定及
    系爭假扣押裁定，並經最高法院以107年度台抗字第435號裁
    定（下稱435號裁定）駁回被上訴人之再抗告而確定。家翔
    公司對被上訴人所負債務，業已提供門牌號碼臺北市○○區○○
    ○路0段000號13樓房屋暨坐落土地所有權應有部分(下稱復興
    房地)為被上訴人設定抵押權，被上訴人不實且錯誤指摘復
    興房地之市價低於其債權額，不法侵害伊之財產權，致伊受
    有新生房地自106年11月9日起至107年8月31日遭查封期間無
    法出租之財產上損害83萬元；又因被上訴人以系爭假扣押裁
    定查封伊所有之不動產，致伊受有名譽權、信用權之非財產
    上損害400萬元，並有以登報道歉方式為回復其名譽之必要
    。爰依民事訴訟法第531條第1項、民法第184條第1項前段之
    規定，擇一請求：㈠被上訴人應給付483萬元，及自起訴狀繕
    本送達翌日起加計法定遲延利息；㈡被上訴人應在自由時報
    、聯合報刊登如原判決附件（下稱附件）所示之道歉聲明各
    1日等語。
三、被上訴人則以：家翔公司邀同上訴人為連帶保證人，先後於
    104年5月20日、106年5月24日向伊借款合計5240萬元，並自
    106年7月28日起未依約還款，迭經伊催討後，仍有4962萬38
    66元借款本息、違約金未清償。家翔公司提供之復興房地依
    內政部不動產買賣交易實價資訊，其市價無法足額清償家翔
    公司對伊所負全部債務，伊復聽聞家翔公司及上訴人短期內
    於銀行、民間高額舉債，陸續以復興房地、新生房地為債權
    人設定抵押，伊為保全債權，乃於600萬元範圍內對上訴人
    聲請假扣押。系爭假扣押裁定並非自始不當而遭撤銷，自不
    能因法院就假扣押原因釋明與否之判斷不同，遽認伊不法侵
    害上訴人權利。又新生房地於查封期間並未限制上訴人為出
    租或其他管理行為，上訴人主張受有租金損害之期間，新生
    房地均為上訴人自行經營補習班使用，上訴人復未舉證就新
    生房地有何出租之事實及計畫，無從認定上訴人因新生房地
    查封而受有損害。又新生房地係因他債權人聲請強制執行而
    遭拍賣，則自他債權人同就新生房地聲請強制執行後，系爭
    假扣押裁定即與新生房地因查封所受損害無相當因果關係等
    語，資為抗辯。
四、原審判決駁回上訴人之訴及假執行之聲請。上訴人不服，提
    起上訴，聲明：㈠原判決廢棄；㈡被上訴人應給付上訴人483
    萬元，及自起訴狀繕本送達翌日起至清償日止，按週年利率
    百分之5計算之利息。㈢被上訴人應在自由時報、聯合報，刊
    登如附件所示之道歉聲明各一日。㈣關於第㈡項請求願供擔保
    ，請准宣告假執行。被上訴人答辯聲明：㈠上訴及假執行之
    聲請均駁回。㈡如受不利判決，願供擔保，請准宣告免為假
    執行。　
五、上訴人主張其為家翔公司於104年5月20日、106年5月24日向
    被上訴人之借款5240萬元，擔任連帶保證人，家翔公司並以
    復興房地為被上訴人設定最高限額抵押權擔保上開借款，被
    上訴人以家翔公司未依約還款為由，於106年11月3日對上訴
    人聲請假扣押，經臺北地院以系爭假扣押裁定准對上訴人之
    財產在600萬元之範圍內為假扣押，被上訴人即據之於106年
    11月9日查封上訴人所有之新生房地，經上訴人就系爭假扣
    押裁定提出異議、抗告後，經本院以第272號裁定廢棄臺北
    地院駁回其異議之裁定及系爭假扣押裁定，並駁回被上訴人
    之假扣押聲請，且經最高法院以435號裁定駁回被上訴人再
    抗告而確定等情，為兩造所不爭執，並經本院調閱上開卷宗
    核閱無訛，自堪信為真實。
六、本院之判斷：
  ㈠上訴人得否依民事訴訟法第531條規定，請求被上訴人賠償損
    害及刊登道歉啟事？
  ⒈上訴人不得請求被上訴人賠償租金損失83萬元：
    ⑴按假扣押裁定，因自始不當而撤銷者，債權人固應賠償債
      務人因假扣押所受之損害，惟必債務人確因假扣押受有損
      害，且損害與假扣押之間具有因果關係者，始得請求賠償
      。又填補債權人所失利益之損害賠償，須依通常情形，或
      依已定之計劃、設備或其他特別情事，可得預期之利益，
      始足當之。此觀民事訴訟法第531條第1項、民法第216條
      第1項規定自明。次按對於已開始實施強制執行之債務人
      財產，他債權人再聲請強制執行者，已實施執行行為之效
      力，於為聲請時及於該他債權人，應合併其執行程序，強
      制執行法第33條亦定有明文。準此，對於已實施假扣押之
      債務人財產，他債權人再聲請強制執行時，就該財產已實
      施假扣押之效力，即及於該他債權人，對於該他債權人發
      生潛在之查封效力，而合併於先執行程序，並於先執行程
      序撤回或被撤銷時，該潛在之查封效力即告溯及顯現（最
      高法院104年度台抗字第598號裁定意旨參照）。是於他債
      權人為終局執行債權人之情形，因假扣押查封效力及於該
      終局執行債權人，即由終局執行事件執行法院調取假扣押
      執行案卷就已查封之標的進行換價程序，不再重複進行查
      封。
    ⑵上訴人主張其所有之新生房地因系爭假扣押執行程序受有1
      06年11月9日至107年8月31日無法出租之租金損害，固據
      提出委託銷售/出租契約内容變更同意書（下稱委託書，
      見原審卷第265頁），惟查:
      ①新生房地經系爭假扣押執行程序於106年11月9日查封後
        ，於107年2月2日即另經上訴人之他債權人中租迪和股
        份有限公司(下稱中租公司)聲請強制執行，業經本院調
        取臺北地院107年度司執字第13012號事件查明屬實，依
        前揭說明1⑴，系爭假扣押執行程序於107年2月2日中租
        公司聲請強制執行時即及於中租公司，縱令系爭假扣押
        執行程序撤回或撤銷，查封效力仍及於中租公司，上訴
        人復無法舉證「若無」被上訴人之假扣押查封聲請，「
        即無」中租公司之強制執行聲請，是上訴人主張新生房
        地於107年2月2日至同年8月31日期間無法出租之損害，
        與系爭假扣押執行程序即無因果關係。
      ②至上訴人主張106年11月9日至107年2月1日期間之損害部
        分：
　      查上訴人所提委託書，委託日期為106年5月26日，迄同
        年11月9日查封時止已近半年，猶未完成出租，上訴人
        無法舉證於查封前已談妥相關出租條件，得於106年11
        月9日至107年2月1日完成租賃契約之簽訂，已難認其主
        張該2個月餘之租金，係依通常情形、已定之計劃、設
        備或其他特別情事，可得預期之利益。參以新生房地經
        查封後，上訴人自承猶在原址經營文理技藝補習班至10
        8年2月底始結束營業（見原審卷第428頁），其未出租
        新生房地獲取收益之同時，亦同時受有使用該房地之利
        益，使用、收益同屬所有權之權能（民法第765條參照)
        ，且難認有軒輊之分，益徵上訴人未因系爭假扣押執行
        程序而受有106年11月9日至107年2月1日期間預期利益
        之損害。
    ⒉上訴人不得請求被上訴人賠償慰撫金400萬元：
      按人格權受侵害時，以法律有特別規定者為限，得請求慰
      撫金，民法第18條第2項定有明文。民事訴訟法第531條係
      規定債權人應賠償債務人因假扣押所受之損害，未有債務
      人得請求給付精神慰撫金之規定；且假扣押係債權人為保
      全金錢或得易為金錢請求之請求，所為之保全程序，假扣
      押債務人如因假扣押受有損害，得請求賠償之範圍，自亦
      以財產上之損害為限。上訴人依民事訴訟法第531條規定
      ，請求被上訴人給付精神慰撫金，難認有據。
   ㈡上訴人得否依民法第184條第1項前段、第195條第1項規定，
     請求被上訴人賠償損害及刊登道歉啟事？
   ⒈按憲法第16條明定人民有訴訟之權，故人民之權益若遭受侵
     害或有侵害之虞，本得藉由法律程序救濟或預防；假扣押
     制度係法律所明定保全債權人金錢債權請求之程序，故債
     權人依法律規定聲請並執行假扣押，同屬憲法訴訟權所保
     障之範圍。又債務人因假扣押受有損害，向債權人請求賠
     償，係依民法侵權行為之法則請求，則須債權人聲請假扣
     押有故意或過失，始得為之。債權人若有足以信其對債務
     人確有權利存在之正當理由，尚難認其假扣押債務人財產
     之行為，為有侵害債務人權利之故意或過失。債權人聲請
     假扣押債務人財產之權利不得濫用，須債權人並無假扣押
     所保全之金錢債權請求存在，而為債權人所明知或可得而
     知，仍任意對債務人聲請並執行假扣押查封其財產，始非
     屬權利之正當行使，可認債權人聲請並執行假扣押時即有
     故意或過失，致侵害債務人之財產的情事，債權人所為方
     可構成侵權行為。又假扣押制度乃為保全債權人將來之強
     制執行，並得命其供擔保以兼顧債務人權益之保障，所設
     暫時而迅速之簡易執行程序，與必須遵循一定法定程序、
     難免稽延時日之民事訴訟程序，顯在制度設計上有所歧異
     。
   ⒉經查：
　   ⑴上訴人主張復興房地於設定最高限額抵押權時，被上訴人
       評估價值逾6288萬元，且被上訴人身為銀行，具有評估
       不動產值之專業，竟提出與復興房地不相關之實價登錄
       資料(下稱系爭實價登錄資料)，錯誤佐證復興房地之市
       價低於債權額，被上訴人顯有故意或過失不法侵害其信
       用權、名譽權云云，並舉復興房地相鄰之不動產實價登
       錄資料、復興房地外觀照片、及被上訴人於系爭假扣押
       程序中所提實價登錄資料「永固大樓」之外觀照片等為
       證（見原審卷第245至263頁、第401至417頁）。
　 　⑵然查，復興房地縱有如上訴人主張經鑑定價值逾6288萬元
       乙情，亦係於104年5月前之情事，距家翔公司及上訴人
       於106年7月起陸續未依約還款，被上訴人聲請系爭假扣
       押裁定時已2年有餘，房地產市場本有起伏波動，自無法
       以104年5月間設定抵押權登記當初評估之價格為準。況
       不動產一旦進入強制執行程序，依規定以不逾百分之二
       十之比例減價拍賣結果(強制執行法第91、92、95條規定
       參照)，恆低於一般市場價格，乃週知之事實，是被上訴
       人之債權得否經由執行復興房地之程序滿足，於系爭假
       扣押執行程序開始前實屬未定。
　　 ⑶又被上訴人以網路上查得之系爭實價登錄資料，乃為釋明
       假扣押原因所提出即時可供調查之證據，符合貴在迅速
       、以免債務人可能脫產之保全程序制度精神，亦無事證
       足認被上訴人所提系爭實價登錄資料有虛偽不實之情事
       ，至系爭實價登錄資料是否就假扣押原因之釋明，本屬
       法院本諸自由心證所為判斷，尚難認以272號裁定採認上
       訴人之主張，即認被上訴人於聲請假扣押裁定程序中提
       供系爭實價登錄資料，有何故意或過失及不法情事。
　　 ⑷再者，假扣押制度目的之設，本在保全日後不能強制執行
       或「甚難執行之虞」之債權(民事訴訟法第523條第1項參
       照)，被上訴人本諸上訴人逾期未還款事實，主觀上認債
       權有無法滿足之風險，提出利己之訴訟資料供法院判斷
       ，苟非惡意、濫行聲請或證據資料出於偽造、變造，自
       屬正當訴訟行為，其聲請應否准許、有無理由，則由法
       院依證據法則、適用法律為裁判，自難認被上訴人聲請
       假扣押、提出證據資料之行為有何不法性。上訴人一再
       以被上訴人於系爭假扣押程序所提證據資料如何不具參
       考價值，據以主張上訴人不法侵害其權利，尚非可採。
　 　⑸綜上，被上訴人依民事訴訟法規定向法院聲請假扣押裁定
       ，並提出釋明之證據資料(系爭實價登錄資料)，係訴訟
       權行使及合法之訴訟行為，難認有何故意、過失不法侵
       害上訴人權利情事，堪以認定。從而上訴人主張依民法
       第184條第1項前段、第195條第1項規定，請求被上訴人
       給付租金損害83萬元及非財產上損害賠償400萬元，並要
       求刊登道歉啟事之回復名譽適當處分，亦屬無據。
  ⒊又上訴人另主張被上訴人有惡意詐欺其借款云云。惟查，家
    翔公司邀同上訴人為連帶保證人向被上訴人為上開借款，並
    簽立綜合授信約定書、借款約定條款，其上均已明確記載借
    款約定條件、清償方式、違約情事及處理條款，並經上訴人
    審閱並簽名蓋章，被上訴人亦依約交付借款予家翔公司，有
    上開綜合授信約定書、借款契約條款為證（見臺北地院106
    年度司裁全字第2481號卷第3至15頁背面），且為上訴人所
    不爭執；又家翔公司未依約清償借款，且經被上訴人催告，
    仍未清償(見臺北地院106年度司執全字第2481號卷第18至19
    頁背面之存證信函暨中華政掛號郵件收件回執），依約全部
    債務視同到期，上訴人依約即應負連帶保證人之責任，顯難
    認被上訴人有何詐欺上訴人之不法行為。又上訴人主張其因
    假扣押遭其他銀行抽銀根，及拍賣程序中洽淡過程等各節，
    均與其主張不能出租之損害或假扣押程序無涉，均無從據為
    有利上訴人之判斷。
七、綜上所述，上訴人依民事訴訟法第531條、民法第184條第1
    項前段規定，請求被上訴人給付483萬元本息，及將附件所
    示之道歉聲明刊載在自由時報、聯合報各1日，均為無理由
    ，不應准許。從而原審所為上訴人敗訴之判決，並無不合。
    上訴論旨指摘原判決不當，求予廢棄改判，為無理由，應予
    駁回。
八、上訴人雖聲請本院訊問證人劉學鎮、李世偉，待證事實為其
    誤信證人之承諾造成後續連串損失，惟此部分事實核與本件
    上訴人請求事實無涉，尚無依其聲請訊問之必要。又本件事
    證已臻明確，兩造其餘之攻擊或防禦方法及所用之證據，經
    本院斟酌後，認為均不足以影響本判決之結果，爰不逐一論
    列，附此敘明。
九、據上論結，本件上訴為無理由，依民事訴訟法第449條第1項
    、第78條，判決如主文。
中　　華　　民　　國　　109 　年　　8 　　月　　18　　日
                  民事第二十五庭
                      審判長法  官  王本源
                            法  官  林晏如
                            法  官  陳月雯
正本係照原本作成。
如不服本判決，應於收受送達後20日內向本院提出上訴書狀，其
未表明上訴理由者，應於提出上訴後20日內向本院補提理由書狀
（均須按他造當事人之人數附繕本）上訴時應提出委任律師或具
有律師資格之人之委任狀；委任有律師資格者，另應附具律師資
格證書及釋明委任人與受任人有民事訴訟法第466 條之1第1項但
書或第2項（詳附註）所定關係之釋明文書影本。如委任律師提
起上訴者，應一併繳納上訴審裁判費。
中　　華　　民　　國　　109 　年　　8 　　月　　19　　日

  　　　　　　　　　　　　　書記官  侯雅文
附註：
民事訴訟法第466條之1（第1項、第2項）：
對於第二審判決上訴，上訴人應委任律師為訴訟代理人。但上訴
人或其法定代理人具有律師資格者，不在此限。
上訴人之配偶、三親等內之血親、二親等內之姻親，或上訴人為
法人、中央或地方機關時，其所屬專任人員具有律師資格並經法
院認為適當者，亦得為第三審訴訟代理人。